【裁判字號】    90,台上,5171
【裁判日期】    900822
【裁判案由】    偽造文書
【裁判全文】
最高法院刑事判決                                九十年度台上字第五一七一號
    上訴人  台灣高等法院高雄分院檢察署檢察官
    被  告  甲○○
右上訴人因被告偽造文書案件，不服台灣高等法院高雄分院中華民國九十年五月二十
二日第二審更審判決（八十九年度上更(二)字第二六四號，起訴案號：台灣高雄地方法
院檢察署八十三年度偵字第一五三三六號），提起上訴，本院判決如左：
    主  文
上訴駁回。
    理  由
一行使偽造私文書部分：
按刑事訴訟法第三百七十七條規定，上訴於第三審法院，非以判決違背法令為理由，
不得為之。是提起第三審上訴，應以原判決違背法令為理由，係屬法定要件。如果上
訴理由狀並未依據卷內訴訟資料，具體指摘原判決不適用何種法則或如何適用不當，
或所指摘原判決違法情事，顯與法律規定得為第三審上訴理由之違法情形，不相適合
時，均應認其上訴為違背法律上之程式，予以駁回。本件檢察官上訴意旨略稱：(一)、
共犯王清三、王劉美理等人被認定與被告甲○○共同偽造系爭地下室全部產權拋棄之
協議書犯行，已經另案判刑確定。(二)、被告已供認系爭協議書為其所寫，並稱：當時
亦知張清山等四人尚未同意簽該協議書。被告為代書，明知立協議書人尚未同意，何
以連姓名亦代撰﹖姑不論印章是被告或王劉美理所保管，然彼等基於共同犯意，而將
印章蓋於該協議書上，據而持向鳳山地政事務所辦理本件房屋地下室歸馮李秀美取得
產權登記，則為不爭之事實，謂無犯罪故意，焉能置信﹖況承攬本件地政登記事項所
獲之利潤為何，並不足以作為被告無偽造文書犯意之依據，從而原判決認被告無犯罪
之故意，其採證顯違常理。且置被告與王劉美理等人是共犯之確定判決（原審法院八
十三年度上訴字第一二一○號判決）於不顧，亦未說明其理由，造成先後二判決就同
一事實之認事用法之矛盾現象，顯與卷證不符，亦有理由不備之違法等語。
惟查證據之取捨、證據證明力之判斷及事實有無之認定，為事實審法院之職權，苟其
取捨判斷與認定，並不違背論理法則及經驗法則，即不容任意指為違法，而執為第三
審適法之上訴理由。本件原判決以被告堅決否認有公訴意旨所指之行使偽造私文書犯
行，辯稱：伊係代書，王清三等人來委託辦理系爭房屋、土地產權登記事宜，而協議
書是王清三等人委託代為擬稿，伊僅代為擬稿，地政事務所只審查印章，不需要簽名
，伊寫下名字是要他們在名字底下蓋章，並非偽造簽名，並無所謂犯意聯絡之情形。
伊擬稿後，請王清三等人帶回用印，並告知一定要經過買主同意才可以送件去辦理登
記，擬稿代價僅新台幣二、三千元，不可能有共同偽造文書犯行等語。而經查依卷附
「不動產預定買賣契約書」、「保管、代刻印章委託書」所載及證人即地主馮李秀美
、被害人張明通、洪文進、林麗郁所述，被害人張明通、洪文進、蔡遠龍、林麗郁確
有委託建商王清三、王劉美理夫婦代刻、保管印章，以供辦理土地過戶及房屋產權登
記之用。雖王清三、王劉美理迭稱請領使用執照後，即將張明通等人之印章交由被告
保管云云，惟印章究由何人保管，攸關王清三、王劉美理是否盜用該印章於系爭協議
書上之罪責成立與否，立場偏頗，其證言本難採信，況王劉美理於原審調查時供稱：
「……我知道的是若代書要用印，就向他們要，代書是否有保管印章，因為時間太久
了，我也不知道了。」等語，故無證據證明被告保管張明通等四人之印章。依常情，
土地代書代辦產權登記，程序上遭遇阻礙時，必然通知委任人尋求解決，而王清三於
原審法院之前審調查時亦證稱：被告向地政事務所辦理產權登記時遭退件，被告說要
書寫協議書，因而才書寫協議書等語，足見被告於產權登記遭退件後，確有通知委任
之建商王清三尋求解決。而產權登記之利益歸屬與被告無關，契約履行與否之利害關
係亦與被告無涉，被告受託代辦產權登記之每件代辦費僅新台幣（下同）二、三千元
，衡情被告實無可能擅自偽造系爭協議書以利他人產權之移轉而自陷法網之理。被告
一再堅稱：協議書雖係伊所寫，但僅屬草稿，伊在其上寫好張明通等四人之姓名、住
址，是要王清三拿給張明通等四人蓋章時，不要蓋錯等語。查系爭協議書之本文及當
事人欄之姓名、住址全屬同一筆跡，並無刻意偽造簽名之情形，而代擬文件為代書之
主要業務，其代寫全體當事人姓名於文件上，而囑由文件上之當事人於所書姓名下蓋
章，此與文件之本文連同姓名一併打字完妥，然後交由當事人取回蓋章之意義完全相
同，自難遽指此為偽造署押。且系爭協議書上被告所寫之當事人之姓名，除張明通等
四人外，尚包括地主馮李秀美、建商王清三之女王文秋，足見被告所辯其所以書寫當
事人姓名，係供蓋章時免於錯誤等語，尚堪採信，自難認此係偽造署押。建商王清三
、王劉美理與地主馮李秀美所立之合夥契約書第十一條約定：「甲、乙雙方約定店舖
（即地下室、一樓及二樓由甲方（即地主馮李秀美）所得」，雖與房屋買賣之「不動
產預定買賣契約書」第十九條約定：「本案規劃地下室防空避難室部分歸一樓店舖使
用。」之內容明顯不同，但依卷附被告與地主馮李秀美之夫馮騰祥於本案繫屬前之八
十二年十月中旬某日及八十三年一月十七日談話錄音譯文，被告稱依不動產預定買賣
契約書第十九條之約定，地下室歸地主所有，足徵被告雖為代書，但法律觀念薄弱，
其主觀上係誤認地下室係歸地主所有，故其代擬系爭協議書時，亦乏偽造文書之故意
。此外，復查無其他積極證據足資認定被告有偽造私文書犯行，因而認不能證明被告
犯罪，故撤銷第一審論處被告共同行使偽造私文書罪刑之判決，改判諭知被告無罪，
已於判決內詳予論述其理由。查被告於八十三年八月十六日偵查中係供稱：「是包商
王清三及地主馮李秀美向我說，叫我將拋棄協議書擬好，他們要拿給張明通等四人，
我是照他們意思擬稿，他們隔了十多天左右，才拿回來叫我辦產權登記」、「是包商
王清三及王劉美理及地主馮李秀美說張明通（筆錄誤載為張清三）他們四人會同意」
、「……我不可能這麼做，我沒有這麼做（指非如王清三及王劉美理所言協議書是被
告擅自製作，其二人不知情）」等語，足見被告於檢察官偵查中係稱王清三等人告知
張明通等四人會同意簽立協議書，其乃依王清三等人之意，代擬協議書，請王清三等
人攜回請張明通等四人蓋章，並非供承犯罪。至於被告於協議上書寫張明通等四人之
姓名，並非偽造署押，且查無證據證明被告有基於共同犯意，盜蓋張明通等四人印章
於協議上之犯行，原判決已詳細論斷其理由。被告承攬本件房地產權之登記，代價每
件僅二、三千元，衡情被告無為此偽造文書之可能，原判決亦有說明。上訴意旨就原
審依憑證據所為認事、採證職權之合法行使，依憑己見，任意指摘採證違背常理及有
判決理由不備之違法，自非適法之第三審上訴理由。又原審法院八十三年度上訴字第
一二一○號被告王清三、王劉美理偽造文書一案之刑事判決，雖認被告為共犯，但原
審審理本案時，並不受另案判決之拘束，自不得執上開另案判決謂本案判決與該判決
之認事不同為違法。上訴意旨執此謂原判決認事與卷內之上開另案判決之認事矛盾，
為違法云云，亦非合法之第三審上訴理由。是上訴意旨指摘原判決此部分之違法情事
，殊與法律規定得為第三審上訴理由之違法情形不相適合，衡以前述說明，其上訴為
違背法律上之程式，應予駁回。
二使公務員登載不實罪部分：
按刑事訴訟法第三百七十六條所列各罪之案件，經第二審判決者，不得上訴於第三審
法院，法有明文。本件被告被訴使公務員登載不實罪部分，核屬刑事訴訟法第三百七
十六條第一款之案件，依首開說明，既經第二審判決，自不得上訴於第三審法院。縱
此部分與行使偽造私文書部分有方法結果之牽連關係，為裁判上一罪，但行使偽造私
文書部分之上訴為不合法，本院應從程序上予以駁回，而無從為實體上判決，對於輕
罪部分之此部分，亦無從適用審判不可分原則，為實體上審判，上訴人竟復提起上訴
，顯為法所不許，應予駁回。
據上論結，應依刑事訴訟法第三百九十五條前段，判決如主文。
中      華      民      國     九十     年      八      月    二十二    日
                              最高法院刑事第八庭
                                  審判長法官  張  信  雄
                                        法官  賴  忠  星
                                        法官  張  清  埤
                                        法官  張  淳  淙
                                        法官  林  永  茂
      右正本證明與原本無異
                                              書  記  官
中      華      民      國     九十     年      八      月    二十九    日


司法院資訊處製作；財團法人民間司法改革基金會備份。
